【裁判字號】    90,重上更(一),111
【裁判日期】    900828
【裁判案由】    貪污治罪條例等
【裁判全文】
臺灣高等法院臺中分院刑事判決                民國九十年度重上更(一)字第一一一號
    上  訴  人
    即  被  告  丙○○
    選任辯護人  張居德
                巫維仁
右上訴人因貪污案件，不服臺灣臺中地方法院中華民國八十七年一月十九日及同年十
二月十日第一審判決（民國八十五年訴字第二二六一號，起訴案號：臺灣臺中地方法
院檢察署民國八十四年度偵字第一一五九九號、第一一六○○號、第一二八七一號、
第一三五五六號），提起上訴，經判決後，由最高法院發回更審，本院判決如左：
    主      文
原判決關於丙○○部分撤銷。
丙○○依據法令從事公務之人員侵占公有財物，處有期徒刑伍年貳月，褫奪公權參年。
扣案之高級柴油油票參拾張應予追繳，並發還台中市環境保護局。
    事      實
一、丙○○所駕駛掃街車所使用之油票，係其所保管之公有財物，應按實申領，如有
    剩餘，其所剩餘之油票應依規定繳回，詎其竟意圖為自己不法之所有，於民國（
    下同）八十四年七月五日，將前一日委由江耀勳代領其駕駛掃街車之高級柴油油
    票三十張（每張二十公升，每公升十一．九元）易持有為所有之犯意予以侵占入
    己，並於同日持往五權西路加油站交予乙○○，而乙○○則基於意圖為第三人不
    法所有之犯意予以幫助侵占後，擬利用客戶未索取統一發票之機會，以油票抵充
    油款之方式，予以兌換成現金後，再交給丙○○。嗣乙○○於八十四年七月十二
    日因涉嫌偽造試桶記錄及侵占洗衣費等情事，經法務部調查局台中市調查站（以
    下簡稱台中市調查站）人員約談後，於當日晚上八時三十分許以電話告知丙○○
    欲將油票交由政風室處理，丙○○乃於翌日即八十四年七月十三日上午七時三十
    分許，至台中市○○○路加油站欲向乙○○取回油票遭拒，又於同日八時四十五
    分許，至台中市○○○路加油站，適遇調查人員在該加油站調取資料，經乙○○
    主動向調查人員提出油票而當場查獲丙○○，並扣得丙○○先前交由乙○○準備
    乘機兌換現金之高級柴油油票三十張（每張二十公升，價值七千一百四十元）。
二、案經台中市調查站報請臺灣臺中地方法院檢察署檢察官偵查起訴。
    理      由
一、訊據上訴人即被告（下稱被告）丙○○對於其係台中市環境局駕駛掃街車之司機
    ，確有交付乙○○油票三十票而於前開時、地遭查獲等事實，固所是認，但矢口
    否認有侵占公有財物之犯行，並辯稱：之前曾遺失油票，為避免油票再遺失，所
    以將該三十張油票寄放於乙○○處，至原審法院事後囑託台中市環境保護局就該
    掃街車實地測試其耗油量，與其執勤時之交通流量並不相同，結果自亦不同，伊
    並無侵占公有財物之犯行，伊僅寄放油票而已，無為自己不法所有之意圖，無變
    換現款之事實。然查乙○○確有幫助被告丙○○侵占上開油票之事實，業據乙○
    ○於調查站及偵查時供明在卷（見偵字第一一五九九號卷第十四、十五、十六、
    二十八、二十九、二○二、二○三、二○四頁，偵字第一一六○○號卷第三頁至
    第六頁）；次查被告丙○○所駕駛之掃街車，實際駕駛時耗油量與台中市環保局
    依里程所核發之油票，並不相符，而實際耗油量依原審法院囑託台中市環保局測
    試結果為每公里耗油一點六二公升高級柴油，顯較核發油票以每公里以二公升高
    級柴油之標準為低，如有結餘，應予繳回等情，有台中市環境保護局八十七年二
    月二十日八七環行字第三五九七號、八十七年九月七日八七環四字第○二二四五
八號函在卷足資佐證（見原審卷二第二○七、二六二頁），而證人即台中市環境
    保護局駕駛掃街車之司機呂國基於台中市調查站訊問時，亦坦承每月可剩餘約十
    張油票（見偵字第一一五九九號卷第三十七頁），即被告丙○○於台中市調查站
    訊問時，亦供稱每月可剩餘十一、二張油票（見偵字第一一六○○號卷第三十頁
    ），稽諸證人即台中市環境保護局駕駛掃街車之司機陳哲明所稱其未使用完之油
    票，皆報繳回總務室，暨呂國基於八十四年七月十九日於台中市調查站訊問時，
    自承其身上尚有三張八十四年五月份之油票及一張同年六月份之油票，並有該油
    票影本附卷可稽等情（見偵字第一一五九九號卷第十二、三十七、三十九頁），
    足見被告丙○○每月駕駛掃街車，應有剩餘油票，要無庸疑；又該扣案三十張加
    油票均係被告於八十四年七月四日始委由江耀勳代領，此經台中市環境保護局函
    證實無誤，且有該局八十七年七月份領取油料日報表影本足稽（見一審卷(二)第二
    ○七、二一三頁），足見被告所侵占者係八十四年七月四日委由江耀勳代領之油
    票，並非先前領用剩餘之油票累積下來未予繳回之油票。再者，扣案之油票紙張
    甚小，置於皮夾或口袋內並無不便，被告丙○○何有寄放之必要？且被告丙○○
    縱有遺失油票之事實，惟被告丙○○果真係因害怕遺失而將三十張油票交付予乙
    ○○，但被告丙○○及證人呂國基於台中市調查站調查時均供承於八十四年七月
    十二日，被告丙○○向呂國基借十張油票置於身上（見偵字第一一五九九號卷第
    三十七頁，偵字第一一六○○號卷第十五頁），何以又不懼遺失？綜上所述，
    足見被告丙○○所辯，均係卸責之詞，自不足採信；此外，尚據證人即台中市環
    境保護局員工李述予、吳佶霖證述在卷（見偵字第一一五九九號卷第二六七、二
    六八頁）；至經本院函詢台中市環境保護局，據覆被告丙○○於八十四年一月至
    至同年三月計領取八千五百公升柴油，此段期間被告丙○○所駕駛之掃街車行走
    之里程為四三六一公里等情，固有該局八十八年三月二十九日八八環行第七七三
    二號函在卷可稽（見本院上訴卷第一宗第八十九頁），依該函所示，被告丙○○
    於該期間所領取之油料雖無異常之情況，然本院斟酌證人即台中市環境保護局測
    試上揭掃街車之司機廖聰鑫於本院所陳，其測試亦係依照被告丙○○所走路線走
    一遍等情（見本院上訴卷第一宗第九十九、一○○頁），顯然被告丙○○應可結
    餘油料無訛，本院參酌中油公司台灣營業總處台中營業處八十八年六月十六日八
    八中管○一四－一－○○九號函亦陳稱五權西路加油站目前除設有工研院研發之
    泵島機並連線各油機之設備外，尚備有備用收銀機，以備泵島機故障或銷售副產
    品時開立發票給顧客使用等情（見本院上訴卷第二宗第三、四頁），足見台中市
    環境保護局該函件尚不能執為被告丙○○有利之證據。又同案被告乙○○雖於偵
    審中一再否認其調查站之供詞屬實，供稱其加油站加油發票開立，係由電腦泵島
    機筆筆入帳，每次加完油，將加油槍掛上加油機，發票自然會出據開立，無法多
    打或少打，其又非現場操作人員，無法變賣油票等語。證人陳振益、廖凰秀於審
    判中一致證稱每筆加油祇要加油槍掛上，發票就自動開出來，不可能顧客加油未
    索取統一發票，而由員工以油票來換取現金抵充情形（見本院上訴卷(一)第一四○
    至一四一頁背面）。而中國石油股份有限公司台灣營業總處台中營業處復函亦證
    實該五權西路加油站設有泵島機，連線各加油機，平時為加油機銷售油品別、加
    油機編號、單價等之參數控制及列印加油後收銀統一發票，該加油站除上開設備
    外，尚有備用收銀機以備泵島機故障時開立發票使用（見本院上訴卷(二)第三頁）
    ，惟乙○○於本院審理時供稱：「只有試桶時，站長才有可能操作加油槍。加油
    客人如使用油票，就不用開立發票。泵島機如故障，有預備的收銀機來處理。如
    果使用油票加油，不論使用泵島機或收銀機，都不需要打統一發票，可以按一個
    按鍵「使用油票」，發票就不會跑出來」等語，被告自己或可以利用加油工人事
    先問明加油客人不索取發票之機會，按上「使用油票」鍵，以被告交付之油票抵
    充，換取現金，乙○○於調查站所為不利於己之自白，核與事實相符，堪予採信
    ，其事後否認其調查站之供詞屬實，乃屬圖卸自己刑責及迴護被告之詞，要無可
    採，併予明；本件事證明確，被告丙○○之犯行堪予認定，應予依法論科。
二、查被告丙○○係台中市環境保護局駕駛編號五九○號掃街車之司機，係依據法令
    從事公務之人員，已據被告供明屬實。按油票如有剩餘，亦應繳還，已如前述，
    則該油票，自屬公有財物，要無可疑。核被告丙○○所為，係犯修正前貪污治罪
    條例第四條第一項第一款之侵占公有財物罪。查貪污治罪條例已於八十五年十月
    二十三日經修正公佈施行，於同年月二十五日生效，依修正後該條例第四條第一
    項第一款之規定，係處無期徒刑或十年以上有期徒刑，得併科新台幣一億元以下
    罰金，較之修正前該條例同條款所規定係處無期徒刑或十年以上有期徒刑，得併
    科新台幣三百萬元以下罰金之規定，此部分顯較不利於被告丙○○，是渠此部分
    行為後法律已有變更，經比較新舊法律之結果，認以修正前該條例第四條第一項
    第一款之規定於被告丙○○較為有利，應適用之。又侵占罪係即成犯，凡對自己
    持有之他人所有物，有變易持有為所有之意思時，即應構成犯罪，再者，侵占罪
    為即成犯，於持有人將持有他人之物變易為所有之意思時，即行成立，苟非事前
    共謀，則其後參與分贓物之人，無論是否成立其他罪名，要難論以共同正犯，最
    高法院四十三年度台上字第六七五號、六十七年度台上字第二六六二號均著有判
    例足供參照，本案就被告丙○○侵占前開油票部分，被告丙○○既矢口否認犯行
    ，而本院復查無其他積極事證足以證明乙○○係與之有共同之犯意聯絡或行為分
    擔，是此部分於被告丙○○變易持有之意思為所有後，其侵占之犯行即已成立，
    乙○○自無由與之成立共同正犯之餘地，是乙○○此部分應僅成立幫助侵占公有
    財物之罪責，併予明。另被告丙○○所犯侵占公有財物罪，情節輕微，所得財
    物又在新台幣五萬元以下，併依修正前同條例第十一條第一項之規定減輕其刑。
三、公訴意旨另以：被告丙○○所駕駛之掃街車所使用之油票，係其所保管之公有財
    物，應按實申領，所剩餘之油票應依規定繳回，不得盜賣，竟意圖為自己不法之
    所有而基於概括之犯意，乙○○則基於幫助之犯意，自八十四年一月間起，由被
    告丙○○先後三次將其所駕駛之掃街車用餘累積之高級柒油油票攜至台中市○○
    ○路加油站交予知情之乙○○，予以侵占入己，再由乙○○利用客戶未索取統一
    發票之機會，以油票抵充油款方式，兌換成現金再交給被告丙○○。其情形如下
    ：(1)八十四年一月間，被告丙○○至五權西路加油站交給乙○○五十張高級柴油
    油票（每張二十公升，當時每公升為十一點五元，八十四年七月一日以後則調高
    為十一點九元，以下均同），乙○○再折現為一萬一千七百元交給被告丙○○。
    (2)八十四年二月間，被告丙○○至五權西路加油站又交給乙○○五十張高級柴油
    油票，乙○○再折現為一萬一千七百元交給被告丙○○。(3)八十四年三月間，被
    告丙○○再至五權西路加油站交給乙○○三十張高級柴油油票，乙○○再折現為
    七千零二十元交給被告丙○○。因認被告丙○○此部分尚涉有修正前貪污治罪條
    例第四條第一項第一款之侵占公有財物罪嫌云云；本件公訴意旨指訴乙○○、被
    告丙○○涉有此部分之罪嫌，無非係以乙○○之自白為其唯一之依據，然訊據乙
    ○○、被告丙○○均堅決否認此部分之犯行，至扣案之油票三十張，固可證明被
    告丙○○於八十四年七月五日確有交付該些油票予乙○○，由乙○○嗣機代為兌
    換為現金而交付，惟此尚不能證明乙○○自白之前被告丙○○亦有交付油票事實
    ，不言可喻，此外，本院復查無其他積極證據足以證明乙○○、丙○○確有此部
    分之犯行，自不能僅憑乙○○先後不一之供述，即遽予認定被告確有此部分之犯
    行，自不待贅述，但因公訴意旨認渠等此部分之罪嫌，與乙○○右開幫助侵占公
    有財物及被告丙○○侵占公有財物而經論罪科刑部分之犯行，具有連續犯之裁判
    上一罪之關係，爰不另為無罪之諭知，附此明。
四、原審法院就被告丙○○部分予以論罪科刑，固非無見，然查乙○○收受被告丙○
    ○所交付之油票三十張，係於被告丙○○易持有為所有之侵占犯行成立後，擬利
    用客戶未索取統一發票之機會，以油票抵充油款之方式，予以兌換成現金後，再
    交給被告丙○○，是乙○○就此部分當無與被告丙○○成立共同正犯之餘地，而
    係應負幫助侵占公有財物之刑責，詎原審法院未察，竟認乙○○就此部分仍應與
    被告丙○○同負侵占公有財物之共同正犯罪責，自有未妥。再者，被告丙○○所
    侵占之油票，應僅查扣之油票三十張而已，此外，除乙○○之自白外，並無其他
    積極證據足資證明被告丙○○尚有其他侵占公有財物之犯行，自不能徒憑乙○○
    先後不一之供述，即遽認乙○○、丙○○除此三十張油票部分外，尚有其他侵占
    油票之情事，但原審法院徒憑乙○○之供陳，即遽予認定被告丙○○、乙○○除
    查扣之三十張油票外，尚有其他三次侵占油票之情事，尚有未合。而被告丙○○
    上訴意旨矢口否認犯行，指摘原審關於其部分之判決不當，固無足取，但原判決
    此部分既有可議，同屬無可維持，自應由本院將原判決該部分予以撤銷改判。查
    被告丙○○素行良好，有本院被告全國前案紀錄表在卷可考，但被告丙○○於犯
    罪後設詞圖卸，未見悔意，爰併審酌渠犯罪所得之金額不高，犯罪情節尚屬輕微
    及其他一切情狀，量處被告丙○○有期徒刑伍年貳月，褫奪公權參年。扣案之高
    級柴油油票三十張，應依法諭知追繳並發還台中市環境保護局。
五、據上論斷，應依刑事訴訟法第三百六十九條第一項前段、第三百六十四條、第二
    百九十九條第一項前段、修正前貪污治罪條例第二條、第四條第一項第一款、第
    九條第一項、第十一條第一項、第十六條，刑法第十一條前段、第二條第一項但
    書、第三十七條第二項，判決如主文。
本案經檢察官甲○○到庭執行職務。
中      華      民      國      九十       年     八      月   二十八   日
                                臺灣高等法院臺中分院刑事第四庭
                                      審判長法  官  洪  耀  宗
                                            法  官  江  德  千
                                            法  官  吳  重  政
右正本證明與原本無異。
如不服本判決應於收受送達後十日內向本院提出上訴書狀，其未敘述上訴之理由者並
得於提起上訴後十日內向本院補提理由書（均須按他造當事人之人數附繕本）。
                                            書記官  林  育  德
中      華      民      國      九十       年     八      月    三十    日
附錄：
八十一年七月十七日修正前之貪污治罪條例第四條第一項第一款：
有左列行為之一者，處死刑、無期徒刑或十年以上有期徒刑，除死刑外，得併科十萬
元以下罰金。
一、盜賣、侵占或竊取公用器材財物者。
                                                                        Ｒ


司法院資訊處製作；財團法人民間司法改革基金會備份。
